臺灣高等法院刑事裁定
109年度聲再字第561號
再審聲請人
即受判決人  石富安


代理人劉迦安律師（於訊問後解除委任）                    
上列再審聲請人因違反組織犯罪防制條例案件，對於本院107年
度重上更二字第35號，中華民國109年4月9日第二審確定判決（
第一審案號：臺灣臺北地方法院99年度訴字第774號，起訴案號
：臺灣臺北地方檢察署98年度偵字第14741號），聲請再審，本
院裁定如下：
    主  文
再審之聲請駁回。
    理  由
一、聲請意旨略稱：
  ㈠最高法院所持之理由，分別以「A男搬家案」、「達哥開庭案
    」、「與天道盟爭吵案」等，先認為道克明為玄武堂之領頭
    ，再以「達哥開庭案」、「與天道盟爭吵案」中有組織成員
    以不法手段處理紛爭之情形，便遽以推論「A男搬家案」中
    聲請人甲○○也有以堂號恫嚇他人之情形。然而實際上未就「
    A男搬家案」中被告究竟有無使用堂號、有無暴力行為等做
    出說明。更隻字未提「A男搬家案」中是否有集團性、常習
    性、暴力性等做出說明，亦未詳盡調查道克明是否真有打探
    此事件背後幫派勢力，便遽以將三案類比、強認聲請人為集
    團中人，無異於先畫靶再射箭之行為。從未考量「A男搬家
    案」中，出現於現場之成員，至少有二人以上均經檢察官否
    認為組織犯罪中人之事實，而於判決理由內未有任何說明，
    實為原本已存在之新事實及新證據均未予審酌。
　㈡附表(三)編號44之開會通知及聲請人之證詞，僅能證明聲請
    人有收到簡訊之事實，並不能證明聲請人有參與會議、有能
    力、有資格參與會議之事實，聲請人有可能遭誤發簡訊、或
    者尚未加入組織等各種可能，同案被告之證詞也均為同一性
    之證詞，不具補強證據之質量，原確定判決恝置不提，顯然
    未經評價、未經審酌補強證據適格要件「非別一證據」之事
    實，具有新規性，亦核屬新證據甚明。
　㈢原審僅因聲請人之友人恰巧為組織犯罪防制條例之人，便遽
    以認為聲請人亦屬同罪，卻未審酌是否真有公積金，存於何
    人帳戶？從何時開始繳納？聲請人是否繳納等事實，自為判
    決確定前已存在而未及調查，或未審酌之新事實、新證據。
　㈣倘若認為「A男搬家案」為違反組織犯罪防制條例案件，則同
    案之被告道克明、周信孝等人於警詢時之陳述，於違反組織
    犯罪防制條例案件，即絕對不具證據能力，其等於警詢時之
    陳述自不得作為證據。原確定判決卻仍以道克明等人之警詢
    證言為判斷被告是否參與組織犯罪之證據，顯然其採證法則
    有誤，存有程序瑕疵之新事實、新證據，自形式上觀察，確
    實有足以推翻原確定判決認定事實的高度可能，核與刑事訴
    訟法第420條第1項第6款、第3項之規定相符，應認已具再審
    之理由，應為開始再審之裁定云云。
二、按有罪判決確定後，因發現新事實或新證據，單獨或與先前
    之證據綜合判斷，足認受有罪判決之人應受無罪、免訴、免
    刑或輕於原判決所認罪名之判決者，為受判決人之利益，得
    聲請再審。前開所稱新事實或新證據，指判決確定前已存在
    或成立而未及調查斟酌，及判決確定後始存在或成立之事實
    、證據，刑事訴訟法第420條第1項第6款、第3項定有明文。
    準此，如經法院「調查」、「斟酌」過之證據，即非上開條
    文所指之新證據（最高法院108年度台抗字第42號裁定參照
    ）。又刑事訴訟法第420條第1項第6款「因發現新事實、新
    證據，單獨或與先前之證據綜合判斷，足認受有罪判決之人
    應受無罪、免訴、免刑或輕於原判決所認罪名之判決」係修
    法後放寬條件限制，承認「罪證有疑、利歸被告」原則，並
    非祇存在法院一般審判之中，而於判罪確定後之聲請再審，
    仍有適用，不再刻意要求受判決人（被告）與事證間關係之
    新穎性，而應著重於事證和法院間之關係，亦即祇要事證具
    有明確性，不管其出現係在判決確定之前或之後，亦無論係
    單獨（例如不在場證明、頂替證據、新鑑定報告或方法），
    或結合先前已經存在卷內之各項證據資料，予以綜合判斷，
    若因此能產生合理之懷疑，而有足以推翻原確定判決所認事
    實之蓋然性，即已該當。申言之，各項新、舊證據綜合判斷
    結果，不以獲致原確定判決所認定之犯罪事實，應是不存在
    或較輕微之確實心證為必要，而僅以基於合理、正當之理由
    ，懷疑原已確認之犯罪事實並不實在，可能影響判決之結果
    或本旨為已足。縱然如此，不必至鐵定翻案、毫無疑問之程
    度；但反面言之，倘無法產生合理懷疑，不足以動搖原確定
    判決所認定之事實者，仍非法之所許，從而，聲請人依憑其
    片面、主觀所主張之證據，無論新、舊、單獨或結合其他卷
    存證據觀察，綜合判斷之評價結果，如客觀上尚難認為足以
    動搖第二審確定判決所認定之事實者，無准許再審之餘地（
    最高法院104年度台抗字第125號裁定參照）。至聲請再審之
    理由，如僅對原確定判決認定事實之爭辯，或對原確定判決
    採證認事職權之行使，任意指摘，或對法院依職權取捨證據
    持相異評價等情，原審法院即使審酌上開證據，亦無法動搖
    原確定判決，自非符合此條款所定提起再審之要件（最高法
    院106年度台抗字第838號裁定參照）。另再審及非常上訴制
    度，雖均為救濟已確定之刑事判決而設，惟再審係為原確定
    判決認定事實錯誤而設之救濟程序，非常上訴程序則在糾正
    原確定判決法律上之錯誤，二者迥不相侔。是如對於原確定
    判決以違背法令之理由聲明不服，則應依非常上訴程序以資
    救濟（最高法院101年度台抗字第453號、第606號裁定參照
    ）。
三、經查：
　㈠聲請人因違反組織犯罪防制條例案件，經臺灣臺北地方法院
    以99年度訴字第774號判處罪刑，聲請人不服提起上訴，經
    本院以101年度上訴字第2970號撤銷原判決並判處罪刑，聲
    請人不服提起上訴，經最高法院以104年度台上字第203號判
    決撤銷發回，復經本院以104年度重上更一字第6號判處罪刑
    ，聲請人不服提起上訴，經最高法院以107年度台上字2302
    號判決撤銷發回，再經本院以107年度重上更二字第35號判
    處有期徒刑6月，如易科罰金以新臺幣(下同)1,000元折算1
    日，並應於刑之執行前，令入勞動場所，強制工作3年，聲
    請人不服提起上訴，末經最高法院以109年度台上字第3714
    號判決上訴駁回確定，有上開判決書影本及刑事再審聲請狀
    所附本院107年度重上更二字第35號判決影本在卷可憑。
　㈡原確定判決係綜合聲請人於警詢、偵查中、原審、本院審理
    中，被告吳宗翰於偵查中，被告道克明、證人蔡驩耀、張漢
    和於原審審理中，被告吳宗翰、石峻豪、曾國乙、康恩維、
    蘇文帝、證人黃俊澤、黃美玲於更一審審理中，A男於原審
    審理中，B女、C男於偵查及原審審理中，被告道克明、周信
    孝、王慶隆本院審理中之供述，佐以原審勘驗筆錄、附表二
    之簡訊與通訊監察譯文等證據資料，認定道克明自民國98年
    1月間某日起，擔任以實施強暴、脅迫、恐嚇為手段，所組
    成具有持續性及牟利性之有結構性犯罪組織「竹聯幫玄武堂
    」（下稱玄武堂）堂主而主持幫務。王慶勛、周信孝、周志
    明、吳宗翰、嵇春棠、康恩維、石峻豪、曾國乙、聲請人、
    蘇文帝及林威志、少年隋○○（下稱少年甲）則基於參與犯罪
    組織之犯意聯絡，亦自98年1月間起均參與玄武堂。玄武堂
    成員以經營國內外職業運動之網際網路簽賭網站、受人委託
    索討債務收取佣金等方式牟利，並曾實施下列強暴、脅迫、
    恐嚇等犯行：聲請人受真實姓名年籍不詳、綽號「強哥」之
    成年男子委託，欲強令陳○○（下稱A男）搬家，於98年2月中
    旬某日，至A男位於新北市樹林區地址告知上情，惟遭A男拒
    絕。聲請人即於98年3月底某日，與「強哥」及另2名真實姓
    名年籍不詳之成年男子，基於使人行無義務之事之犯意聯絡
    ，推由聲請人及該2名男子前往A男住處，在其菜園潑灑油漆
    ，以此脅迫A男搬家，惟A男並未搬離。聲請人再依強哥指示
    ，於98年4月3日2時31分許，偕同另2名身分不詳成年男子，
    基於毀損之犯意聯絡，手持棍棒敲擊A男住處大門，致令不
    堪使用，並接續以此方式脅迫A男搬家，然A男仍未屈服。聲
    請人再承前使人行無義務之事之單一犯意聯絡，於98年4月1
    3日下午3時12分許，找來夏君維、少年王○○(下稱少年乙)，
    推由夏君維駕車搭載聲請人、少年乙前往A男住處等候。待A
    男駕車返家，聲請人等3人隨即上前，由聲請人出言恫嚇：
    「叫你搬離開這裡，你還不搬，我絕對要讓你們全家死光光
    ，你太太的市場在哪裡我都知道，你市場生意我也去亂讓你
    不用作了，之前菜園裡油漆也是我潑的」等語，又回頭向夏
    君維、少年乙稱：「你們去車上拿傢西（閩南語發音，意指
    武器）」，使A男心生畏懼，A男為求自保，遂跑回車上取出
    小鐮刀1支，與聲請人、夏君維、少年乙格鬥，聲請人、夏
    君維因此受傷送醫，A男最終亦未搬離該址而強制未遂。核
    聲請人所為係犯共同參與犯罪組織罪。原確定判決上開所為
    論述俱與卷證相符，業經本院核閱全卷(電子卷證)確認無訛
    ，且上開所為論斷乃原確定判決法院本諸職權之行使，對調
    查所得證據而為價值上之判斷，據以認定聲請人之犯罪事實
    ，並未違背客觀上之經驗法則與論理法則，以及證據漏未調
    查審酌之情形，合先敘明。
　㈢聲請人以所提證據符合刑事訴訟法第420條第1項第6款、第3
    項為由，聲請再審云云，並經本院聽取聲請人之意見。惟查
    ：
　⒈聲請意旨主張原判決未考量「A男搬家案」中，出現於現場之
    成員至少有二人以上均經檢察官否認為組織犯罪中人，而於
    判決理由內未有任何說明，實為原本已存在之新事實及新證
    據均未予審酌云云。然刑事訴訟法第420條第3項已明訂所稱
    新事實或新證據，須具有未判斷資料性之「嶄新性（新穎性
    、新規性）」及單獨或與先前之證據綜合判斷足以動搖原確
    定判決所認定事實之「確實性（顯著性）」，始足當之，且
    二者先後層次有別，倘未兼備，即無准予再審之餘地。基此
    ，法院就再審聲請人所提出之新事實或新證據，是否具有前
    揭嶄新性要件，自應先予審查。如係在原確定判決審判中已
    提出之證據，經原法院審酌捨棄不採者，即不具備嶄新性之
    要件，自毋庸再予審查該證據是否具備顯著性。原確定判決
    既已於理由欄敘明「就犯罪事實欄二、(一)至(五)之夏君維
    、吳韋廷、蔡閎宇、林允基、楊翔鈞、賴元晟、莊正楠等人
    ，或因依檢察官所舉證據不足認定確有參與玄武堂，而經原
    審或本院判決無罪，或為檢察官未據起訴參與玄武堂組織者
    ，自不能僅因其等未經認定為玄武堂成員，反推其他共犯亦
    非玄武堂成員，或認上開案件均與玄武堂無關」(見原確定
    判決理由欄貳、七、㈡)，堪認聲請人所提之前揭事證不具備
    新穎性之要件，核與刑事訴訟法第420條第3項及同條第1項
    第6款之規定不符。而證據之調查，係屬法院之職權，法院
    就調查證據之結果，本於自由心證之原則，而為斟酌取捨，
    是證據之證明力如何，係屬法院之職權範圍，原確定判決既
    已就本案相關卷證予以審酌認定，並敘明理由，倘其證據之
    取捨並無違反論理或經驗法則，即難認其所為之論斷係屬違
    法。況採納其中一部分，原即含有摒棄與其相異部分之意，
    此乃證據取捨之當然結果，縱未於判決理由內一一說明，亦
    無漏未斟酌可言，此屬事實審法院取捨證據及評價證據證明
    力等職權行使之結果。是聲請意旨所指摘上開原確定判決漏
    未審酌部分，業經原確定判決於理由欄詳予論述其證據之取
    捨認定理由(見原確定判決理由欄貳、四、㈩、貳、七、㈡)，
    敘明得心證之理由及適用之法律，核無任何憑空推論之情事
    ，所為論斷亦與經驗法則、論理法則無違。　
　⒉聲請意旨所指附表二編號44(聲請意旨誤載為附表(三)編號44
    )之開會通知及聲請人之證詞，僅能證明聲請人有收到簡訊
    之事實，並不能證明聲請人有參與會議、有能力、有資格參
    與會議之事實，聲請人有可能遭誤發簡訊、或者尚未加入組
    織等各種可能；原審未審酌是否真有公積金，存於何人帳戶
    ？從何時開始繳納？聲請人是否繳納等事實，自為判確定前
    已存在而未及調查或未審酌之新事實、新證據云云。然道克
    明指示周信孝通知幫眾集會之時間、地點，再由周信孝通知
    林威志集會事宜，復由林威志通知聲請人等人集會事宜等節
    ，業據聲請人於警詢時稱：(問：980319/2122小志發「約明
    天九點開會，安和路店裡，麻煩各位一定要參與，這是大家
    的事情和權益，了解的請回訊給我」簡訊，小志是誰？為什
    要找你去開會？)小志是林威志，他應該是要我陪他去開會
    的等語(警詢卷(六)第21頁)，復有簡訊、通訊監察譯文在卷
    可稽(警詢卷(七)第9、139頁，即附表二編號42、43、44)。
    道克明指示幫眾每月應繳納5,000元作為公積金乙節，據聲
    請人於警詢時稱：(問：據道克明的電話通信監察得知，你
    們幫眾於980320集會後，道克明指示全體幫眾每人每月需繳
    交5,000元作為堂口公積金，以支付幫眾涉案後之保釋金或
    入監服刑後的安家費用，你是否知情？)這些事情我都知道
    等語(警詢卷(六)第13頁)，核與被告吳宗翰於偵查中證稱：
    道克明那時候有規定每月要繳納5,000元等語(偵查卷(一)第
    72頁)所述大致相符，堪認聲請人對於幫眾集會及每月繳納5
    ,000元作為玄武堂公積金等情均知之甚詳。原確定判決既已
    於理由欄就道克明指示幫眾集會並規定每人每月應繳納5,00
    0元作為公積金，聲請人參與玄武堂開會，以及聲請人所辯
    如何不足採信等詳為論斷(詳見原確定判決理由欄貳、四、㈠
    ⒉、貳、四、㈩、貳、七、㈣)，聲請意旨此部分所指僅係對原
    確定判決採證認事職權之行使，任意指摘，亦無法動搖原確
    定判決，尚難據此為再審聲請事由。
　⒊綜上所述，聲請人徒就原確定判決已調查、審酌之證據，及
    論述綦詳之事項，徒憑己意再為爭執，且所提之證據、事實
    不具新穎性、確實性，核與刑事訴訟法第420條第1項第6款
    之規定不符，本件聲請再審為無理由，應予駁回。至聲請意
    旨所指同案被告之證詞均為同一性之證詞，不具補強證據之
    質量，同案之被告道克明、周信孝等人於警詢時之陳述，於
    違反組織犯罪防制條例案件即絕對不具證據能力云云，惟再
    審係為原確定判決認定事實錯誤而設之救濟機制，倘係指摘
    原確定判決有證據取捨不當(包括對於證據能力及證明力之
    爭執)等違背法令事項，自難認屬原確定判決認定事實有無
    錯誤之範疇，應循非常上訴制度提起救濟，併予敘明。
據上論斷，應依刑事訴訟法第434條第1項，裁定如主文。
中　　華　　民　　國　　110 　年　　1 　　月　　12　　日
                  刑事第二十五庭審判長法  官 邱滋杉
                                      法  官 陳彥年
                                      法  官 文家倩
以上正本證明與原本無異。
如不服本裁定，應於裁定送達後10日內向本院提出抗告狀。
                                      書記官 桑子樑
中　　華　　民　　國　　110 　年　　1 　　月　　12　　日